臺灣高等法院臺中分院刑事判決　　　　　　　　　　九十一年度上訴字第九一九號
　　上　訴　人　臺灣苗栗地方法院檢察署檢察官
　　被　　　告　乙○○
右上訴人因被告違反廢棄物清理法案件，不服臺灣苗栗地方法院九十年度訴字第二○
一號，中華民國九十一年四月二日第一審判決（起訴案號：臺灣苗栗地方法院檢察署
九十年度偵字第二七八○號）提起上訴，本院判決如左：
    主  文
上訴駁回。
    理  由
一、公訴意旨略以：被告乙○○係苗栗縣造橋鄉○○段三０三之三地號土地之實際管
    理人，未依廢棄物清理法第二十條規定領有廢棄物清除、處理許可證或核備文件
    ，仍從事廢棄物之清除、處理業務，且提供前揭土地，自民國八十九年七月間某
    日起，由桃園縣龜山地區士林紙業股份有限公司永安紙廠內運載紙漿污泥之一般
    事業廢棄物，並將約十數噸之紙漿污泥廢棄物，運往前開其所管理之苗栗縣造橋
    鄉○○段三０三之三地號土地傾倒堆置（共傾倒約十餘台營業用大卡車之數量）
    ，嗣於同年七月二十七日某時經民眾檢舉而查獲後，經苗栗縣造橋鄉公所告發請
    求偵辦，因認被告涉嫌違反修正前廢棄物清理法第二十二條第二項第三款、第四
    款之規定。（按廢棄物清理法業於九十年十月二十四日修正並公佈實施。修正前
    之該法第二十二條第二項第三款、第四款，經修正後已更列為同法第四十六條第
    一項第三款、第四款，附此敘明）。
二、按犯罪事實應依證據認定之，無證據不得推定其犯罪事實。又不能證明被告犯罪
    者，應諭知無罪之判決，刑事訴訟法第一百五十四條、第三百零一條第一項分別
    定有明文。而認定被告有罪之事實，應憑證據，如未能發現相當之證據，或證據
    不足以證明，自不能以推測或擬制之方法以之為裁判基礎；且認定事實所憑之證
    據，其為訴訟上之證明，須達於通常一般之人均不致有所懷疑而得確信者，始得
    據為有罪之認定，倘其證明尚未達到此一程度，而有合理懷疑存在時，尚難為有
    罪之認定基礎；另茍積極之證據不足以為被告事實之認定，即應為被告有利之認
    定，更不必有何有利之證據，最高法院三十年上字八一六號、四十年台上字八六
    號、七十六年台上字四九八六號判例分別揭有上旨足資參照。按修正前廢棄物清
    理法第二十二條第二項第三款、第四款（即現行法第四十六條第一項第三款、第
    四款）僅處罰故意而不及於過失，是若未依修正前同法第二十條規定領有廢棄物
    清除、處理許可證，而從事廢棄物之清除、處理者，若對其客體有所誤認，以為
    係非廢棄物；或主觀上以為係獲許可者，即難謂故意，自仍不得逕以該罪相繩。
    本件公訴意旨認被告乙○○涉有前開罪嫌，係以被告有於右揭時、地，以其所有
    之貨車，載運上開紙漿污泥至其所管理之前揭土地等情，並經證人即苗栗縣造橋
    鄉公所清潔隊隊長徐木生、苗栗縣政府環境保護局稽查員李昌達於偵查中結證屬
    實，復有苗栗縣造橋鄉公所稽查組違反廢棄物清理法案件查報表、照片及土地管
    理同意書為其主要論據。訊據被告乙○○坦認其未申請許可即於八十九年七月間
    ，駕駛其所有之貨車載運上開紙漿污泥至其所管理之苗栗縣造橋鄉○○段三○三
    之三地號土地等情，惟堅詞否認有何違反廢棄物清理法犯行，辯以：伊當時係受
    「宏龍公司」之負責人黃龍委託運送上開紙漿污泥，運費每噸約四百元，黃龍有
    拿一些證明文件給伊看，「宏龍公司」是合法的廢棄物清除、處理公司，且該批
    清除之紙漿來源是來自合法營運中的士林紙業股份有限公司永安紙廠，均無毒性
    ，伊以為上開紙漿污泥是可以使用的有機肥料，可以利用於伊所管理之前揭地號
    土地上種植牧草，不知道這樣違法等語。經查：
（一）被告所載運之上開紙漿污泥，係由合法設立登記，並領有行政院環境保護署（
      以下簡稱環保署）核發之第二類廢棄物清除許可證，有權處理一般事業廢棄物
      之「宏龍環保工程有限公司」（以下簡稱「宏龍公司」）與士林紙業股份有限
      公司永安紙廠（以下簡稱士林紙廠）簽訂契約，代士林紙廠清除、處理，且上
      開紙漿污泥經毒性檢驗後，均低於公告標準值，非有毒之物，有「宏龍公司」
      基本資料查詢表、承攬契約及清華科技檢驗股份有限公司廢棄物樣品檢驗報告
      等附卷可稽。又紙漿污泥確可作為土壤改良、有機肥料原料等用途之再利用，
      亦有經濟部及環保署之公告可考。
（二）被告因認上開紙漿污泥可供作有機肥料使用，對其所管理之前揭地號土地之耕
      作有幫助，始受託於「宏龍公司」代為載運上開紙漿污泥等情，除據被告供承
      在卷（見原審卷第十六頁、第五十頁、本院卷第三十頁），並經證人即「宏龍
      公司」之負責人黃龍於原審及本院調查時證述綦詳，證人黃龍證述：「‧‧‧
      當初被告來找我時，我有提供相關文件資料給他，並且告訴被告這些紙漿是無
      毒的，‧‧‧。」、「（當初是何人先提起有污泥可以運載？）是我先向被告
      提出的，請他來載運污泥。」、「‧‧‧本案的傾倒物確實可以做有機肥料，
      只是因為政府單位都會互踢皮球，所以才沒有辦法申請許可，當時被告是將那
      些載到他的家裡要做肥料種植牧草，被告只是替我載那些有機東西而已，‧‧
      ‧。」等語（見原審卷第二十五至二十七頁、本院卷第三十九頁），復有載有
      副標題為「漿紙污泥回收作為有機肥料」之八十九年四月十七日工商日報第十
      六版剪報一份在卷為憑，是被告以誤認上開紙漿污泥可再利用作為有機肥料，
      始幫忙「宏龍公司」載運等詞置辯，應非虛妄。
（三）被告既係依證人黃龍即「宏龍公司」負責人之指示而載運上開紙漿污泥，而證
      人黃龍對此亦不否認，是被告之行為可視為「宏龍公司」手足之延長，又觀諸
      偵查卷附照片所示被告載運之上開紙漿污泥為灰色顆粒，外觀呈現乾燥狀態，
      與一般之污泥係呈黏稠狀者顯有不同（見臺灣苗栗地方法院檢察署八十九年度
      交查字第一四二號偵查卷、他字第六二三號偵查卷第二十七至第二十九頁），
      復有履堪筆錄附卷足參（見臺灣苗栗地方法院檢察署八十九年度他字第六二三
      號偵查卷第二十四頁），是尚未可逕認「宏龍公司」就上開紙漿污泥未依當時
      之「事業廢棄物貯存清除處理方法及設施標準」關於中間處理之規定於掩埋前
      先作脫水或熱處理法之中間處理。查「宏龍公司」既係經核准並依合約處理本
      案紙漿污泥之公司，於外觀亦未見有何明顯違規情事，則被告受該公司僱用處
      理上述物品，即難直指被告有未經許可之認識。
（四）被告固於原審訊問時自承於八十九年七月間載運上開紙漿污泥至前揭地號土地
      傾倒而遭民眾檢舉經苗栗縣造橋鄉公所清潔隊制止後，仍於同年九月份繼續載
      運十幾臺紙漿污泥至上址傾倒等情（見原審卷第十六頁），而被告於第一次遭
      查獲後，即著手於申請許可之相關手續，然未獲許可一節，雖亦據被告供述在
      卷（見臺灣苗栗地方法院檢察署八十九年度他字第六二三號偵查卷第二十六頁
      、原審卷第十六頁、本院卷第三十八頁），核與證人即苗栗縣造橋鄉公所清潔
      隊隊長徐木生證述相符（見上開偵查卷第二十五頁背面），然行為是否違法犯
      罪，本非以清潔隊員所言為準，雖被告本身未獲許可處理廢棄物，但查上開紙
      漿污泥既係由領有廢棄物清理執照之「宏龍公司」所委託載運，又為無毒之物
      ，且報紙亦披露該等紙漿污泥得供作有機肥料再利用等情，仍難認被告對所處
      理之物確有「廢棄物」之認識，且謂被告因委其載運處理之「宏龍公司」係經
      核准處理該類物品之公司而自認所為應在許可之列，亦良非無稽。公訴人復認
      若被告確實不知其所運載者為廢棄物，即無需在八十九年七月二十七日遭鄉公
      所查獲時，謊稱上開紙漿污泥係不明車輛所傾倒云云，對此被告以當時資料忘
      記帶，就沒有告訴鄉公所實話等語為辯（見原審卷第十七頁），惟縱有上情，
      亦不能謂被告即應有違反廢棄物清理法之犯罪故意。公訴人又指被告之職業為
      卡車司機，就廢棄物之運載及傾倒，應較一般人有更豐富之經驗云云，被告僅
      自承其工作為運輸業，是被告是否專以駕駛卡車為業，尚屬有疑，縱認被告係
      卡車司機，然卡車所載運之物品可為傢俱、牲畜、食品等不勝枚舉，對廢棄物
      之運載及傾倒之法律知識未必了然，是不得遽採為對被告不利之認定。
（五）廢棄物清理法及其相關子法本屬行政法規，且歷經多次修正，以母法「廢棄物
      清理法」而言，自六十三年七月二十六日公佈實施以來，已修正七次，如自八
      十六年起算，短短四年間即修正四次，其變動不可謂不頻繁（現行之「廢棄物
      清理法」係於九十年十月二十四日甫又全面修正公佈全文共七十七條）；而就
      相關子法如前揭「公民營廢棄物清除處理機構管理輔導辦法」、「事業廢棄物
      貯存清除處理方法及設施標準」而言，前者於八十六年十一月十九日重行訂定
      發佈後，迄八十九年十一月八日止最後修正時止，其間已修正四次；以後者而
      言，自七十八年五月八日發佈以來，迄八十八年六月二十九日止，亦已修正發
      佈六次，綜此足證廢棄物清理法之相關法令繁雜、又多專業、技術性規定，
      許多有關「空白構成要件」部分復亟待主管機關解釋補充，而法令與實務間復
      有扞格之處，此參諸原審卷附之「行政院環境保護署增修訂【公告一般事業廢
      棄物再利用類別及管理方式】公聽會議程」、八十九年四月十七日工商日報剪
      報與廢棄物清理法之多次修正過程即明。類此變動頻繁之法規，縱熟習法律者
      ，尚難以盡窺其堂奧，又何可強求原非廢棄物清除業者之被告，就可再利用之
      「紙漿污泥」之是否為「廢棄物」及可否為已領有廢棄物清除、處理許可證之
      廢棄物清理業者掩埋已經經過中間處理過程之無毒廢棄物等事項，有其正確之
      認識？此種行政法規晦澀難明之不利益，實不應逕由民眾承擔。而證人黃龍為
      「宏龍公司」之負責人，從事廢棄物清除處理有多年之經驗，「宏龍公司」又
      係登記有案之民營廢棄物清除、處理機構，領有第二類廢棄物清除許可證，得
      以清除處理一般事業廢棄物，本件紙漿污泥之來源又係來自於公營之士林紙廠
      ，於被告行為前，復經證人黃龍告以本件行為係屬合法，且提出各相關證件以
      為證明，以被告原非從事清除、處理廢棄物之業者，其所有對廢棄物清理法相
      關法令之認識，均完全依賴證人黃龍所為之解釋與提供之相關證件為依歸。從
      而，於主觀上因而對該行為有所誤認，尚非悖乎常情，被告所辯不知其清除、
      堆置紙漿污泥違反廢棄物清理法規定等語，應堪採信。
三、原審依調查證據之結果，認被告乙○○之犯罪不能證明，依法為無罪之諭知，經
    核並無不合。公訴人提起上訴，既未提出其他積極事證，又未深究其主觀上有無
    犯罪之故意，遽指摘原判決不當云云，為無理由，應予駁回。據上論斷，應依刑
    事訴訟法第三百六十八條，判決如主文。
本案經檢察官甲○○到庭執行職務。
中      華      民      國      九十一      年      九    月    十一    日
                                    臺灣高等法院臺中分院刑事第五庭
                                          審判長法  官  袁  從  楨
                                                法  官  胡  森  田
                                                法  官  姚  勳  昌
右正本證明與原本無異。
如不服本判決應於收受送達後十日內向本院提出上訴書狀，其未敘述上訴之理由者並
得於提起上訴後十日內向本院補提理由書（均須按他造當事人之人數附繕本）。
                                                書記官  陳  如  慧
中      華      民      國    九十一     年      九       月    十二    日
                                                                        Ｆ
